【裁判字號】    92,上更(一),483
【裁判日期】    921230
【裁判案由】    誣告
【裁判全文】
臺灣高等法院臺南分院刑事判決      九十二年度上更(一)字第四八三號  Ａ
      上  訴  人  臺灣臺南地方法院檢察署檢察官
      被      告  乙  ○  ○
右上訴人因被告誣告案件，不服臺灣嘉義地方法院八十九年度訴字第三一九號中華民
國八十九年十二月十二日第一審判決（起訴案號：臺灣嘉義地方法院檢察署八十九年
度偵字第二八八一號、第二九九一號），提起上訴，經最高法院第一次發回更審，本
院判決如左：
      主      文
上訴駁回。
      理      由
一、公訴意旨略以：被告乙○○與告訴人甲○○係夫妻關係，感情素來不睦，詎被告
    乙○○竟基於意圖使甲○○受刑事處分之概括犯意，先於民國八十九年三月二十
    一日上午八時五十三分許，向嘉義市警察局第二分局興中派出所警員，對被害人
    甲○○提出殺人未遂罪之告訴，誣指八十九年二月二十七日下午三時許，甲○○
    帶同不知名人士七人，至嘉義市○區○○路七一號三樓企圖殺害乙○○；被告乙
    ○○復於八十九年三月二十七日上午十時二十分許，向嘉義市警察局第二分局興
    中派出所警員，對被害人甲○○提出業務侵占罪之告訴，誣指被害人甲○○將嘉
    義市○○路七一號「甲○○事務所」自八十八年十二月十五日起合夥人乙○○所
    應分配之業務應收帳款予以侵占入己，而向該管公務員誣告；案經告訴人甲○○
    訴由嘉義市警察局第二分局報請偵辦，因認被告乙○○涉有刑法第一百六十九條
    第一項之誣告罪嫌。
二、按犯罪事實應依證據認定之，無證據不得推定其犯罪事實，刑事訴訟法第一百五
    十四條定有明文。又「事實之認定應憑證據，如未能發現相當證據或證據不足以
    證明，自不能以推測或擬制之方法，以為裁判基礎」、「認定犯罪事實所憑之證
    據，雖不以直接證據為限，間接證據亦包括在內，然無論直接或間接證據，其為
    訴訟上之證明，須於通常一般之人均不致於有所懷疑，而得確信其為真實之程度
    者，始得據之為有罪之認定，倘其證明尚未達到此一程度，而有合理性懷疑之存
    在時，即無從為有罪之認定」；有最高法院四十年台上字第八十六號判例、七十
    六年台上字第四九八六號判例可資參照。又檢察官就被告犯罪事實，應負舉證責
    任，並指出證明之方法。刑事訴訟法第一百六十一條第一項亦定有明文。因此被
    告並無自證無罪之義務，此乃無罪推定之原則。是以何項卷證資料有利於被告或
    不利於被告，應由擔任公訴角色之檢察官盡其舉證之義務，此乃上開法條規定公
    訴人於刑事訴訟程序進行中應盡之法定義務。故最高法院著有九十二年台上字第
    一二八號判例，闡明「刑事訴訟法第一百六十一條已於民國九十一年二月八日修
    正公布，其第一項規定：檢察官就被告犯罪事實，應負舉證責任，並指出證明之
    方法。因此，檢察官對於起訴之犯罪事實，應負提出證據及說服之實質舉證責任
    。倘其所提出之證據，不足為被告有罪之積極證明，或其指出證明之方法，無從
    說服法院以形成被告有罪之心證，基於無罪推定之原則，自應為被告無罪判決之
    諭知」之意旨甚明。
三、公訴意旨認被告涉有前開誣告犯行，無非以告訴人甲○○於警訊及偵查中之指訴
    及證人李琴、李陳玉縖、李政道、林哲弘等人所證述八十九年二月二十七日下午
    三時許，係李琴、李陳玉縖、李政道、李政道之女兒李鈺青前來嘉義市○區○○
    路七一號乙○○家中，李琴等人都沒有帶任何東西，除此之外，並無別人去乙○
    ○家中，當時乙○○並未與李琴等人有吵架或打架之事情，是甲○○至樓上叫乙
    ○○下樓，乙○○從樓上下來時攜帶球棒一支下樓，下樓時並大聲罵人，渠等因
    懼怕受乙○○傷害，乃出門搭乘自小客車離開，並未有殺害乙○○之行為等語；
    另告訴人甲○○於警訊及偵查中亦陳述「甲○○事務所」所得扣繳義務人為甲○
    ○，該事務所得人（代表人）確係甲○○，而非乙○○等證詞，並有扣繳單位設
    立登記申請書、「甲○○事務所」八十八年度業務損益計算表各一紙在卷為其主
    要論據。訊據被告乙○○固坦承有於前揭時地，對甲○○提出告訴之行為，惟堅
    決否認有誣告之行為，辯稱：係伊與告訴人有所爭執，八十九年二月二十七日下
    午三時許，因有人大力敲擊其房門，其開門後有看見告訴人，乃懷疑告訴人糾眾
    對其不利，方對告訴人提出告訴，但殺人未遂的罪名不是我提的，那是警察寫的
    （原審卷第四二頁至第四三頁）；另被告與告訴人共同經營「甲○○事務所」，
    曾與告訴人約定一部份之客戶由其經營，因告訴人將客戶應給付給被告之費用收
    取，其方對告訴人提出業務侵占之告訴，並無誣告之行為等語。
四、經查：
  (一)刑法上誣告罪之成立，以意圖他人受刑事或懲戒處分，而虛構事實向該管公務員
    申告為要件，如係事出有因，懷疑他人涉嫌犯罪而向偵查機關告訴（發）或向法
    院自訴，縱令所告案件經檢察官處分不起訴或法院判決無罪，因申告人主觀上欠
    缺誣告之故意，自不能令負誣告罪責，職故，申告人不因其所告案件經處分不起
    訴或判決無罪，即當然成立誣告罪（最高法院八十二年度台上字第一六三七號判
    決參照）。另誣告罪之成立，須以被誣告人因虛偽之申告，而受有刑事或懲戒處
    分之危險為其要件，故以不能構成犯罪或懲戒處分之事實誣告人者，雖意在使人
    受刑事或懲戒處分，亦不能成立犯罪（最高法院四十四年度台上字第六五三號判
    例參照）。
  (二)本件被告與告訴人甲○○為夫妻關係，感情素來不睦，曾因金錢與業務之糾紛而
    發生多次爭執之事實，業據被告、告訴人於警訊、偵查及原審審理時陳述在卷，
    被告乙○○尚因與告訴人有所爭執，在警訊中妨害公務，經原審法院判決有期徒
    刑三月確定（得易科），有原審法院八十九年度易字第四三五號判決一紙在卷可
    證（原審卷第一０六頁至第一０九頁）。而本件事發當時即八十九年二月廿七日
    下午十五時許，係告訴人甲○○之父母、兄長等人到被告位於嘉義市○區○○路
    七一號住處，因見住處凌亂，詢及告訴人發生何事，告訴人答以與被告發生爭執
    所致，告訴人之父親即證人李琴遂要告訴人到樓上找被告下樓說明，告訴人上樓
    後大力敲擊被告房門，而後被告乃攜帶球棒下樓，並高喊「好膽，不要跑（台語
    ）」之事實，業據告訴人甲○○、證人即告訴人之父李琴、母李陳玉縖、兄李政
    道、子林哲弘於原審審理中分別陳明甚詳（原審卷第四四頁至第四八頁、第六三
    頁至第六五頁）。告訴人於原審審理時並到庭陳稱「‧‧我上去叫我先生，上去
    叫時我有很大力的敲被告的門，結果被告很大聲的說，他要下來，我叫他時被告
    以為我叫人要來打他，所以他叫（就）拿球棒下來，他當時可能沒有看到我父母
    親‧‧」；證人即告訴人之父李琴於原審到庭證稱「（當天你去叫你女兒去叫被
    告時，有沒有聽到他們二人在樓上吵架？）我祇有聽到被告很大聲在喊。內容是
    “強盜、土匪來了”‧‧」、「當時不知道被告是否有看見渠等」；證人李陳玉
    縖、李政道於原審到庭證稱：當時不知道被告是否有看見渠等（原審卷第二十三
    頁、第四十五至四十七頁）；證人林哲弘並陳稱：（當天）我爸爸不知道我和媽
    媽在家，我比爸爸早回到家，他不知道我已經回家，他亦不知道我媽媽已經回家
    。（你於警訊中有說，你爸爸當天從樓上下來的時候，手裡拿球棒？）（當時）
    我媽媽去踢我爸的門，我媽媽下來叫我們趕快跑，後來我們就坐著車子出去，開
    二部車等語（原審卷第六三頁）。足見被告與告訴人間當時關係已陷於不睦狀態
    。再參諸被告於警訊中所陳述事發當時僅看見兩輛車，不知歹徒姓名等情（警訊
    筆錄第一頁），而上開證人李琴、李陳玉縖、李政道、林哲弘於警訊中亦未陳述
    被告是否有與證人等照面，證人李琴、李陳玉縖、李政道於原審審理中亦證稱係
    看見被告拿球棒下樓即全部離開被告住處，駕駛兩輛自小客車離去等情，核與被
    告於警訊、偵查及原審審理中所陳並未看清何人到場亦不知係李琴、李陳玉縖、
    李政道等人在現場，其僅見告訴人甲○○及兩輛車等情相符。是被告所辯事發當
    時係遭人大力敲擊房門（證人林哲弘證稱係告訴人踢門所致），其於房間內以為
    有事發生，遂拿球棒出房門自衛，因見告訴人在樓下，遂懷疑告訴人糾眾欲對其
    不利等語，尚非屬虛構而不可信。
  (二)又本件事發之後，被告曾打電話通知其家人，而後由其家人打電話報警，警察曾
    至現場處理等情，業據證人即被告之兄長林佳篁、林佳昌、母黃美麗分別於警訊
    及原審審理時到場證述甚詳（警卷第廿五頁至第廿九頁、原審卷第四八頁至第五
    十頁），且有嘉義市警察局受理各類案件紀錄表影本一紙在卷可證（原審卷第五
    五頁）。證人即接受報案後至現場處理之嘉義市警察局興中派出所警員趙春霖亦
    於原審審理時到庭證稱：勤務中心有人通報，現場有人打架糾紛事件，伊到現場
    後，被告曾說有人進入他屋內，拍他的房門，要他下來，被告亦表示住處大門有
    鎖，如果有人可以進去，就是他太太帶來的等語明確（原審卷第七六頁至第七七
    頁）。足證被告於警訊及偵查中所陳述懷疑其妻即告訴人帶人欲對其不利之詞，
    應可採信。故本件應係被告於事發當時因遭人大力拍擊（或踢）房門，被告不知
    來者何人、何意之情況下，懷疑有人對其不利，拿取球棒自衛，下樓後僅見告訴
    人及兩輛車，乃懷疑告訴人糾眾對其不利，係事出有因，且被告於警訊及偵查中
    對告訴人提出告訴所陳述之事實，並未超越被告當日所見之情，尚無虛構其當日
    所見事實之行為甚明。再參酌上開被告於事發當時曾通知其家人，由其家人報警
    ，警察尚有到達現場處理之情況以觀，被告後來懷疑其妻涉嫌犯罪而向偵查機關
    提出告訴，應非有誣告之主觀犯意存在至明；至本件事後雖經調查，當日至被告
    住處者為告訴人及其家人，非有不明人士在場，然不得以此事後調查之情況，而
    反推被告所告訴之事實為虛構不實，而謂被告因此有誣告之行為至明。
  (三)另被告雖於事發後廿四日始提出告訴，然參諸被告於原審審理時曾陳稱：當時我
    因家醜不外揚，堅持不報案，後來我二哥報案等語（原審卷第四十一頁），並經
    證人即至現場處理之嘉義市警察局興中派出所警員趙春霖到庭證述明確（原審卷
    第七八頁至第七九頁）。衡以被告於案發當時曾通知其家人，並由其家人報警，
    而懷疑其妻涉案，惟因念及家務事而未立即提出告訴。自難遽以被告未立即提出
    告訴，而認定被告有誣告之故意甚明。
  (四)至被告所告訴其妻甲○○將位於嘉義市○○路七一號之「甲○○事務所」自八十
    八年十二月十五日起被告乙○○所應分配之業務應收帳款侵占入己之事實，固有
    被告八十九年三月廿七日十時廿分之警訊及偵查筆錄在卷為證（偵字第三一二五
    號偵查卷第二頁至第四頁），惟據上開告訴內容，係陳述其妻甲○○收取「甲○
    ○事務所」自八十八年十二月十五日起約定由被告經營業務之客戶應收帳款，因
    而涉有業務侵占之犯行云云。惟按刑法上之侵占罪，係以侵占自己持有他人之物
    為要件，亦即以被侵占之他人之物，先有法律或契約上之原因在自己持有中者為
    限，否則不能成立侵占罪（最高法院五十二年台上字第一四一八號判例參照）；
    本件被告所告訴其妻甲○○收取其客戶應收帳款之事實縱令屬實，告訴人甲○○
    所收取被告之客戶應收帳款，並非因法律或契約上之原因而持有被告之物，即告
    訴人甲○○與被告間，並不存在有如委任或僱傭或其他法律關係，故告訴人收取
    被告之帳款，並非將其持有之被告之物侵占入己，尚與刑法上業務侵占之要件有
    間。再以「甲○○事務所」係甲○○所經營，對外係以「甲○○事務所」之名義
    為之，業據告訴人甲○○陳明在卷（警卷第九頁），且有扣繳單位設立登記申請
    書、嘉義巿稅務會計記帳代理業職業工會會員證書、「甲○○事務所」八十八年
    度業務損益計算表（皆係影本）各一紙在卷為證（警卷第三一頁至第三四頁），
    足堪認定，故縱使被告與告訴人間曾有約定分配客戶業務事宜，係屬其內部協議
    分配事宜，告訴人仍有權以「甲○○事務所」名義收取其客戶之帳款，至於告訴
    人與被告間是否有依據其協議履行，要屬民事契約履行問題，亦與刑法上業務侵
    占罪之要件不同。是被告前開告訴甲○○業務侵占部分，係對業務侵占罪之要件
    有所誤會，所申告之內容顯不足以使甲○○受有刑事處分之危險甚明，被告既以
    不能構成犯罪之事實提出告訴，其告訴之行為要與誣告有間。
  (五)綜稽上述，被告所告訴甲○○涉犯殺人未遂部分，尚無誣告之犯意存在；被告告
    訴甲○○涉犯業務侵占部分，其申告內容顯不足以使甲○○受有刑事處分之危險
    ，係以不能構成犯罪之事實提出告訴，有如上述。故被告前開行為均與誣告罪之
    構成要件不符。另被告雖聲請傳訊其他證人，惟本院審酌該部分證人或與本件無
    關（例如警員黃凱慶及其直屬長官部分係與上開已判決確定妨害公務部分有關）
    ，或係未指明何姓名及地址之無從傳訊之人（本院卷第三三頁至第三四頁）顯係
    延誤訴訟之意，況本件事證已明，故本院認無再予傳訊之必要，附此敘明。
五、原審因認被告犯罪嫌疑不能證明，諭知被告無罪，核無不合，上訴人即檢察官上
    訴意旨，仍以上開陳詞，指摘原判決不當，尚非有理由，應予駁回。
據上論結，應依刑事訴訟法第三百六十八條，判決如主文。
本案經檢察官吳忠賢到庭執行職務。
中    華    民    國      九十二      年      十二      月    三十      日
                                  臺灣高等法院臺南分院刑事第五庭
                                      審判長法官  楊    明    章
                                            法官  顏    基    典
                                            法官  沈    揚    仁
右正本證明與原本無異。
如不服本判決，應於判決送達後十日內向本院提出上訴狀，其未敘述理由者並應於提
出上訴狀後十日內向本院補提理由書（應附繕本)。
                                      法院書記官  李    梅    菊
中    華    民    國      九十二      年      十二      月    三十一    日


司法院資訊處製作；財團法人民間司法改革基金會備份。
